【裁判字號】    99,消債抗,24
【裁判日期】    990609
【裁判案由】    聲請免責
【裁判全文】
臺灣臺中地方法院民事裁定            99年度消債抗字第24號
抗  告  人  甲○○
上列抗告人因聲請免責事件，對於中華民國99年4月13日本院99
年度消債聲字第33號裁定提起抗告，本院合議庭裁定如下：
    主  文
抗告駁回。
抗告程序費用新臺幣壹仟元由抗告人負擔。
    理  由
一、抗告意旨略以：原裁定意旨認為抗告人所陳報之必要費用過
    於浮濫，且提出每月清償新臺幣（下同）7,500元之更生方
    案金額過低，不符合更生立法意旨；又抗告人所提出之生活
    必要支出清單所列每月需還款普林斯頓國際有限公司10,000
    元，已違反消費者債務清理條例保障債權人公平受償之立法
    意旨；另認定抗告人主張其債務係遭友人鄭順議冒用其名義
    向銀行借款150萬元所生，然卻未對鄭順議提起訴訟，顯與
    一般常情有違云云，進而認定抗告人有消費者債務清理條例
    第134條第2款所稱「隱匿、毀損應屬清算財團之財產，或為
    其他不利於債權人之處分」之事由，裁定抗告人不免責。然
    ：
  (一)抗告人之消費態樣分別為保險、子女教育生活費、母親扶養
    費等，上開項目本係日常生活所需，且礙於子女尚未經濟獨
    立，現今求職與升學環境不佳，子女之教育及扶養費，實屬
    於無法避免負擔之項目。再者，抗告人母親之扶養義務人雖
    有3位，惟實際上負擔母親生活費用確實只有抗告人1人。是
    以，綜觀抗告人陳報之必要費用項目，並無所謂娛樂、百貨
    公司、電視通訊等其他奢侈、浪費之消費，是抗告人所陳報
    之每月必要費用，已為盡力限縮之能事。是以原審認為抗告
    人陳報之每月生活必要費用過於浮濫，而未盡力清償，故不
    准許更生或清算不負責之情事，原裁定已有誤會。
  (二)且有關每月須還款普林斯頓國際有限公司10,000元之部分，
    本就屬於聲請更生前，抗告人因積欠公司借款，故每月遭普
    林斯頓國際有限公司扣薪10,000元，抗告人本應誠實申報每
    月支出而已，而非抗告人故意私下清償而不讓另一債權人平
    均受償。
  (三)另有關債務係遭友人鄭順議冒用名義向銀行借款150萬元部
    分，抗告人已於97年9月11日提起債務人異議之訴，並經本
    院97年度訴字第2309號判決確定，並非如原審法院認為抗告
    人從未對鄭順議提起訴訟之違背一般常理情形。
  (四)是原裁定理由不當與違反消費者債務清理條例更生之意旨，
    爰依法提起抗告，請求為抗告人免責之裁定等語。
二、按法院為終止或終結清算程序之裁定確定後，除別有規定外
    ，應以裁定免除債務人之債務，消費者債務清理條例第132
    條定有明文。又債務人有下列各款情形之一者，法院應為不
    免責之裁定。但債務人證明經普通債權人全體同意者，不在
    此限：一於7年內曾依破產法或本條例規定受免責。二隱匿
    、毀損應屬清算財團之財產，或為其他不利於債權人之處分
    。三捏造債務或承認不真實之債務。四因浪費、賭博或其他
    投機行為，致財產顯然減少或負擔過重之債務，而生開始清
    算之原因。五於清算聲請前一年內，已有清算之原因，而隱
    瞞其事實，使他人與之為交易致生損害。六明知已有清算原
    因之事實，非基於本人之義務，而以特別利於債權人中之一
    人或數人為目的，提供擔保或消滅債務。七隱匿、毀棄、偽
    造或變造帳簿或其他會計文件之全部或一部，致其財產之狀
    況不真確。八故意於財產及收入狀況說明書為不實之記載，
    或有其他故意違反本條例所定義務之行為，為同條例第134
    條所明定。是消費者債務清理條例之立法目的，在兼顧債權
    人、債務人雙方之利益，使陷於經濟上困境之消費者得以清
    理債務，利用此兩種不同程序妥適調整債務人與債權人及其
    他利害關係人間之權利義務關係，保障債權人獲得公平受償
    ，並謀求消費者經濟生活之更生機會。
三、經查：
  (一)抗告人之年收入為754,335元，則其每月平均收入約有62,
    861元，此有97年度綜合所得稅各類所得資料清單在卷為憑
    。而依抗告人所提出之生活必要支出清單所示，抗告人每月
    必要支出總計為58,120元。經查：
  1.抗告人所提出之生活必要支出，其中其次子之教育、補習費
    每月7,150元，惟其中補習班之月費、交通費、餐費、教材
    費金額每月即逾6,500元，有抗告人所提出之補習班收據在
    卷可稽，此實難認為係一般人通常生活所需之必要費用。且
    其長子王楷中為民國77年6月出生，有戶籍謄本在卷可憑，
    現已成年，抗告人復未提出任何王楷中不能維持生活而無謀
    生能力之證據，是王楷中不應由抗告人繼續扶養，其所列王
    楷中每月房屋租金4,500元及生活費用4,000元（一家四口膳
    食費16,000元除以4人）應予扣除。
  2.又抗告人母親之扶養義務人有3位，其母親之生活費用（膳
    食費）亦不應由抗告人全額負擔。抗告人雖主張：其母親之
    扶養義務人雖有3位，惟實際上負擔母親生活費用確實只有
    抗告人1人等語，惟並未提出任何證據以實其說，實難憑信
    。
  3.再者，抗告人所列一家四口商業保險費每月10,000元，此亦
    非一般人通常生活所需之必要費用。
  4.綜上，抗告人所陳報之必要費用過於浮濫而無法提高更生方
    案清償之額度，依抗告人每月收入62,861元觀之，其提出每
    月僅清償7,500元之更生方案實則過低，並未盡力清償，顯
    不符合更生立法之意旨。
  (二)次查，依本院98年10月16日所製作之債權表顯示，抗告人之
    債權人有普林斯頓國際有限公司及華南商業銀行股份有限公
    司（下稱華南銀行），然抗告人所提出之生活必要支出清單
    所列每月須還款10,000元予普林斯頓國際有限公司，已然違
    反消費者債務清理條例保障債權人公平受償之立法意旨，顯
    屬消費者債務清理條例第134條第2款所稱「隱匿、毀損應屬
    清算財團之財產，或為其他不利於債權人之處分」等情形。
  (三)而抗告人尚欠華南銀行借款，經本院85年度訴字第2524號判
    決確定等情，業經本院依職權調閱前開卷宗核閱無訛。抗告
    人雖主張其債務係遭友人鄭順議冒用其名義向銀行借款150
    萬元云云，然其於本院85年度訴字第2524號華南銀行豐原分
    行對其請求清償借款事件訴訟程序中，經合法通知，並未於
    言詞辯論期日到場，亦未提出書狀作任何聲明或陳述，而遭
    敗訴判決確定。嗣華南銀行以前開確定判決書所換發之本院
    95年度執卯字第62140號債權憑證對本件抗告人聲請強制執
    行（本院97年度執字第68206號返還借款強制執行事件），
    本件抗告人始以前開執行名義之債務係因訴外人顏碧珠於84
    年間偽造本件抗告人與鄭順議之簽名，向華南銀行借款150
    萬元所致，有本院97年度訴字第2309號債務人異議之訴事件
    判決書查詢在卷可佐。則抗告人於華南銀行對其請求清償借
    款事件訴訟程序中，並未提出其係遭人冒用名義借款之抗辯
    ，嗣於債務人異議之訴及本院97年度消債更字第994號更生
    事件中雖作此陳述，然卻就其係遭何人冒用名義借款前後所
    述不一，已屬可疑。且其僅係對華南銀行聲請強制執行事件
    提出債務人異議之訴，並未對顏碧珠或鄭順議提起訴訟，亦
    與一般常情有違，抗告人此之主張，亦不足採。
四、綜上所述，抗告人所提出之更生方案並未盡力清償，顯不符
    合更生立法之意旨，抗告人復違反消費者債務清理條例保障
    債權人公平受償之立法意旨，則抗告人既有消費者債務清理
    條例第134條第2款所稱「隱匿、毀損應屬清算財團之財產，
    或為其他不利於債權人之處分」之事由，自應為不免責之裁
    定。原審裁定不予免責，核無違誤，抗告意旨指摘原裁定不
    當，求予廢棄並准抗告人為免責聲請，為無理由，應予駁回
    。
五、據上論結，本件抗告為無理由，依消費者債務清理條例第15
    條，民事訴訟法第495條之1第1項、第449條第1項、第95條
    、第78條，裁定如主文。
中    華    民    國    99    年    6     月    9     日
                  民事第三庭    審判長法  官  許秀芬
                                      法  官  林慧貞
                                      法  官  黃佳琪
正本係照原本作成。
不得再抗告。
中    華    民    國    99    年    6     月    9     日
                                      書記官

司法院資訊處製作；財團法人民間司法改革基金會備份。
